【裁判字號】    95,上重訴,59
【裁判日期】    951128
【裁判案由】    違反商業會計法等
【裁判全文】
臺灣高等法院刑事判決                95年度上重訴字第59號
上  訴  人
即  被  告  戊○○
選任辯護人  侯傑中律師
上列上訴人因違反商業會計法等案件，不服臺灣板橋地方法院94
年度金重訴字第3號，中華民國95年5月8日第一審判決（起訴案
號：臺灣板橋地方法院檢察署91年度偵字第15384號、92年度偵
字第1068號）及移送併辦（臺灣臺北地方法院檢察署93年度偵緝
字第809號），提起上訴，本院判決如下：
    主  文
上訴駁回。
    事  實
一、戊○○係揚崴國際科技股份有限公司（設於臺北縣土城市○○街23號，下簡稱揚崴公司）之負責人，緣因認王明卿所發
    明之「凸輪控制文氏管化油器」等專利一事認有發展前途，
    乃於民國86年11月3日與王明卿協議成立公司以生產該項專
    利產品，嗣於87年1月9日即經核准設立揚崴公司，並購買機
    器設備、材料、廠房及僱請員工以進行研發、生產作業；惟
    於公司草創、研發及試產過程，未臻順利，故並無大量之營
    業額，戊○○自忖若長期無營業額，其公司設立登記恐遭撤
    銷，將影響公司之前開專利權及股東與員工之權益，且為便
    於動用揚崴公司於第一商業銀行尚存之融資額度，竟與丁○○、乙○○、甲○○、黃文輝、范光揚、陳英綱、曾一恭、
    蔡明杉、丁素梅、曾一恭（均經判刑確定）及真實姓名、年
    籍不詳之人共同基於明知為不實之事項，而填製會計憑證（
    統一發票）之概括犯意聯，由曾一恭、陳英綱分別擔任前開
    允輝公司、寶閣公司之人頭負責人，丁素梅充當泰庭公司之
    人頭負責人，蔡明杉擔任畢柯公司之人頭負責人，而以揚崴
    公司、允輝公司、寶閣公司、泰庭公司、新師公司、畢柯公
    司之名義，由甲○○及其他不知情之員工開立不實內容之統
    一發票作為申報營業稅之進、銷項憑證及於向第一商業銀行
    申請開立國內不可撤銷信用狀時充當附件使用（惟並不生逃
    漏營業稅之實質結果，且不具不法所有之意圖）（開立之公
    司、對象、統一發票字軌、銷售金額、時間等，均詳如附表
    一、附表二、附表三所示）。
二、案經法務部調查局移送臺灣板橋地方法院檢察署檢察官偵查
    起訴及移送併辦。
    理  由
一、訊據被告戊○○坦承係揚崴公司之負責人，且曾與前開公司
    互為虛開統一發票一節，惟辯稱：伊不懂法律，伊有虛開發
    票，但目的並不是要害人，請從輕量刑給我自新機會，當時
    公司產品發生變化回收，伊如果生意不足1億，稅捐處會不
    相信，所以請廠商多開發票，只是要做業績，伊沒有惡意，
    伊只是營業額不要掛零，專利權不要被註銷，伊沒有漏稅，
    不知道這樣犯法，金額應只有3、4千萬，我們有購買鋁料，
    只是科目編輯的問題，伊沒有逃漏營業稅，伊連申報都沒有
    申報，伊未虛開統一發票來美化帳面，增欺騙投資人，我們
    公司因為品質不良被退貨，所以沒有營業，伊是擔心被註銷
    執照，所以虛開發票來表示我們有營業，新師不是伊買的，
    當時伊說伊只買1家公司，只是搞不清楚是泰庭還是新師，
    請求從輕量刑。選任辯護人侯傑中律師辯稱：銷項發票部分
    ，新師公司所開的發票是向范光揚購買，因為購買發票的目
    的與新師公司虛開發票的目的不同，所以沒有共同的犯意聯
    繫，畢柯公司部分也是如此，允輝公司部分雖然也有買發票
    ，但其中450萬元部分確實有購買產品云云。經查：
（一）、如附表一、附表二、附表三所示統一發票之開立一節，
        有專案申請調檔統一發票查核清單及卷附統一發票影本
        在卷足憑，而該等統一發票並無交易之事實，亦有下列
        事證足資證明：
     1、被告戊○○於檢察官偵查中已供承：「（是否有虛開發
        票？）有，我向泰庭企業、寶閣開發、新師興業、允輝
        科技等公司勾結，虛開發票。」（見臺灣臺北地方法院
        檢察署93年度偵緝字第809號卷第35頁）。
     2、證人同案被告范光揚於原審審理中雖證稱寶閣公司、新
        師公司曾與揚崴公司交易鋁片而開立統一發票，約多開
        1千多萬云云；惟經原審質疑何以揚崴公司、寶閣公司
        、新師公司間之交易均係鋁片時，其竟稱交易物不論是
        買或賣差不多一樣，且稱不曉得是伊賣給揚崴公司或揚
        崴公司賣給伊云云（見原審95年2月20日審判筆錄），
        是其所稱有交易之事實一節即難採信；況依證人袁阿旺
        （興旺壓鑄企業有限公司之負責人）、陳棋榮（新旭精
        密壓鑄股份有限公司之負責人）於原審審理中到庭均結
        證稱：揚崴公司係向渠等購買化油器鋁殼、壓鑄零件，
        而鋁料均係渠等自行購買等語，另證人吳再生（88年5
        月間起至90年5月間於揚崴公司擔任廠長）亦到庭結證
        稱：揚崴公司沒有購買鋁錠，是委外生產等語（以上證
        詞俱見原審94年12月19日審判筆錄），是此部分之交易
        堪認非屬實在。
     3、證人即同案被告黃文輝雖證稱曾售予揚崴公司化油器之
        溫控開關，第1次為2萬條，每條90元，第2次3萬條，每
        條為95元云云（見原審95年2月20日審判筆錄），惟所
        稱核與卷附統一發票（見臺灣板橋地方法院檢察署91年
        度他字第2860號卷第101頁）之單價（81元）、數量不
        符；況且，證人黃文輝於同一期日亦證稱：「我不需要
        開大筆發票給揚崴，依開發票來看應該是在88年12月之
        前就把發票交給揚崴公司」等語，此外，亦無何理由足
        認揚崴公司需開立統一發票予允輝公司，是揚崴公司、
        允輝公司間之交易統一發票即難認屬實。
     4、被告戊○○於原審審理中證稱泰庭公司係伊所買來（見
        原審95年3月20日審判筆錄），另於檢察官偵查中亦供
        稱新師公司亦係伊所買來等語（見臺灣板橋地方法院檢
        察署92年度偵字第1068號卷2第80頁），雖被告戊○○
        於本院辯稱：新師不是伊買的，當時伊說伊只買1家公
        司，只是搞不清楚是泰庭還是新師云云如前述，然未舉
        證以實其說，尚無從採為有利於被告之認定。則揚崴公
        司既買下泰庭公司、新師公司，則三者間本難認有實際
        之交易事實；再者，依統一發票之交易品名以觀，係屬
        「加工鋁料」，參酌前揭揚崴公司無需自行購入鋁料之
        說明，尤足認揚崴公司、泰庭公司、新師公司間之如附
        表一、附表二所示之統一發票內容均屬不實無疑。
     5、證人蔡明杉於原審審理中結證稱：姓「劉」、「林」之
        人要伊當畢柯公司之人頭負責人，報酬為每星期1千元
        ，負責打掃，伊只知道畢柯公司是做檳榔批發等語（見
        原審95年2月20日審判筆錄），而畢柯公司與泰庭公司
        之交易品名係「加工鋁料」，則一如前述，如附表三所
        示之統一發票內容亦難認屬實。
     6、綜上所述，被告戊○○所辯虛開之統一發票金額僅3、4
        千萬云云，無非避重就輕之詞，自難以採信。
（二）、同案被告乙○○於法務部調查局臺北縣調查站詢問時（
        下簡稱調查中）已供稱：揚崴公司自虛偽交易之公司進
        貨、出貨時實際上並無進貨、出貨之事實，揚崴公司不
        曾進貨ADC-12加工鋁料，由戊○○、丁○○要求伊製作
        假契約書及傳票等情綦詳（見臺灣板橋地方法院檢察署
        91年度他字第2860號卷2第37頁至第43頁），另於檢察
        官偵查中復明確供稱：「（買賣契約書係由何人製作？
        ）戊○○有將范光揚的發票提供給我們，我們就照發票
        內容製作買賣契約，我們知道內容不實，但老板交代我
        們不得不作。」（見臺灣板橋地方法院檢察署92年度偵
        字第1068號卷2第5頁、第6頁），嗣於原審審理中復供
        稱：「（有無參與發票之製作？）有，董事長有交代要
        做這筆才會做。」（見原審95年2月20日審判筆錄）；
        另同案被告甲○○於調查中已供稱：泰庭公司、允輝公
        司係配合揚崴公司進行假買賣、真押匯，並由丁○○指
        示伊製作泰庭公司、允輝公司之銷項統一發票，在伊任
        職期間確有經辦與揚崴公司、泰庭公司、允輝公司有關
        之虛列進項及盜開銷項統一發票等情（見臺灣板橋地方
        法院檢察署92年度偵字第1068號卷1第65頁至第69頁）
        ，嗣於檢察官偵查中復明確供稱：「（泰庭公司、允輝
        公司之會計業務也是由你處理？）是我的上司指示的，
        是丁○○副理及乙○○經理。」、「（後來寶閣公司、
        新師公司、允輝公司之發票是何人開立的？）是我開的
        。因為公司交代我要同時處理這幾家公司的帳戶問題，
        當時是陳副總及王協理交代的，即丁○○及乙○○。至
        於如何支付這些公司報酬我不清楚，我只是作帳而已。
        」（見臺灣板橋地方法院檢察署92年度偵字第1068號卷
        1第311頁、第313頁背面），嗣於原審審理中亦證稱：
        「允輝有幫忙開過發票，這只是幫忙而已。」、「新師
        、寶閣公司發票確實是否我開的我不記得，若說是我開
        的我也只是幫忙而已，是范先生來的時候董事長交代我
        幫忙開的，這不屬於我工作範圍。」、「（該次筆錄為
        何會提到陳副總、王協理叫你幫忙開？）這是上頭的人
        交代，是誰交代我不記得，我的主管有王協理、陳副總
        、戊○○黃董，他們都是我的上司。」（見原審95年2
        月20日審判筆錄）等語明確。
（三）、同案被告范光揚已坦承虛開統一發票及將統一發票交由
        被告戊○○處理等情，且衡諸證人即同案被告陳英綱、
        曾一恭於原審審理中均證述係由被告范光揚要求渠等擔
        任人頭負責人一事，足認其確已參與虛開統一發票之情
        事無訛。此外同案被告黃文輝已坦承將統一發票交由揚
        崴公司處理一節無訛。
（四）、末按「共犯在學理上，有任意共犯與必要共犯之分，前
        者指一般原得由1人單獨完成犯罪而由2人以上共同實施
        者，當然有刑法總則共犯之適用，後者指須有2人以上
        參與實施始能成立之犯罪而言。必要共犯，尚可分為二
        人以上朝同一目標共同參與犯罪實施之『聚合犯』，及
        2個或2個以上之行為人，彼此相互對立之意思經合致而
        成立犯罪之『對向犯』。『對向犯』因行為者各有其目
        的，各就其行為負責，彼此間並無犯意之聯絡，當然無
        適用刑法第28條共同正犯之餘地。惟本件虛偽開立發票
        部分，被告與同案被告范光揚等，彼此間互有犯意聯絡
        與行為分擔，非各有其目的，應為共同正犯，辯護人前
        開所辯，自非可採。另允輝公司發票部分，縱如辯護人
        所陳，其中450萬元確購買產品，然並無倉單、庫存或
        盤點之相關資料供憑查考，是亦無從為有利於被告之認
        定。
（五）、綜上，本件事證明確，被告戊○○之犯行均洵堪認定。
二、查統一發票乃證明事項之經過而為造具記帳憑證所根據之原
    始憑證，商業負責人如明知為不實之事項，而開立不實之統
    一發票，係犯商業會計法第71條第1款之以明知為不實之事
    項而填製會計憑證罪，該罪為刑法第215條業務上登載不實
    文書罪之特別規定，依特別法優於普通法之原則，自應優先
    適用，無論以刑法第215條業務上登載不實文書罪之餘地（
    最高法院94年度台非字第98號刑事判決參照），核被告戊○○所為，係犯商業會計法第71條第1款之明知為不實之事項
    ，而填製會計憑證罪（起訴書原載之犯罪事實，業據公訴人
    於原審94年10月25日提出補充理由書及94年10月27日於準備
    程序中，當庭以言詞補充、更正之）。被告戊○○與同案被
    告丁○○、乙○○、甲○○、范光揚、黃文輝、丁素梅、陳
    英綱及曾一恭就上開犯行有犯意聯絡及行為分擔，應論以共
    同正犯（被告就非屬自己為公司負責人部分，依刑法第31條
    第1項之規定，仍以共犯論），而指示不知情之員工開立不
    實之統一發票部分，應論以間接正犯。又被告行為後，刑法
    第56條之規定，業於94年1月7日修正公布刪除，並於95年7
    月1日施行，依刑法第2條第1項規定，比較新舊法結果，以
    適用修正前刑法第56條連續犯之規定以一罪論，較有利於被
    告，應適用行為時法即修正前刑法第56條之規定。是被告多
    次犯行，時間緊接、方法相同、觸犯構成要件相同之罪名，
    顯係基於概括之犯意為之，係連續犯，應依修正前刑法第56
    條之規定論以一罪，並依法加重其刑。至移送併辦（臺灣臺
    北地方法院檢察署93年度偵緝字第809號）部分之犯行及附
    表二備註欄載明「公訴人漏列」部分，均核與本件起訴之犯
    罪事實有前開修正前刑法上連續犯之裁判上一罪關係，基於
    審判不可分原則，本院自應併予審理。
三、原審因依商業會計法第71條第1款，刑法第11條前段、第2條
    第1項前段、第28條、第31條第1項、修正前第56條，罰金罰
    鍰提高標準條例第1條前段、第2條規定，並審酌被告戊○○
    犯罪之動機、目的、手段、參與犯罪之分工情形、所造成之
    損害、不實統一發票之數量、銷售金額及渠等之智識程度、
    犯罪後之態度等一切情狀，以被告戊○○共同連續商業負責
    人，以明知為不實之事項，而填製會計憑證，處有期徒刑1
    年2月，其認事用法，洵無不當，量刑亦尚稱妥適行為後，
    刑法第56條之規定，業於94年1月7日修正公布刪除，並於95
    年7月1日施行，原判決雖未及比較適用，然上訴本院後，經
    比較新舊法，行為後之法律並非較有利於行為人，仍應適用
    行為時法，則原判決適用行為時法即無不當，自不構成撤銷
    之原因；被告上訴指摘原判決不當，並非有理由，其上訴應
    予駁回。
四、不另為無罪之諭知部分：
（一）、公訴意旨（業經檢察官於94年10月25日提出補充理由書
        ，補充及更正起訴之犯罪事實並所犯法條）另以：（一
        ）、被告戊○○與同案被告丁○○、乙○○、甲○○、
        范光揚、黃文輝、丁素梅、陳英綱、曾一恭所為前開虛
        開統一發票之犯行，並逃漏依5%計算之營業稅，故亦犯
        稅捐稽徵法第43條第1項、第41條之罪嫌。（二）、被
        告戊○○與同案被告丁○○共同意圖為自己不法之所有
        ，藉由上開虛開統一發票入帳達到美化帳面俾辦理增資
        之目的，於89年3月10日由揚崴公司向證券暨期貨管理
        委員會申報現金增資發行新股，於獲核准後，即以取得
        化油器專利權為藉口，詐取投資大眾之股款2億6千萬元
        ，嗣取得投資人增資款後，即利用該款項炒作華南產物
        保險股份有限公司（下簡稱華南產險公司）股票，並於
        89 年度共動用公司資產買入股票288,299,000元，然僅
        於帳上列購買華南產險公司股票151,419,000元，餘款
        135 ,880,000 元則撥歸二人使用，因認被告戊○○與
        同案被告丁○○另涉犯刑法第339條第1項之詐欺取財罪
        嫌，且上開罪行均核與前開論罪科刑之犯罪事實有修正
        前刑法上牽連犯之裁判上一罪關係。
（二）、按犯罪事實應依證據認定之，無證據不得認定犯罪事實
        ；又不能證明被告犯罪者，應諭知無罪之判決；刑事訴
        訟法第154條第2項、第301條第1項分別定有明文。又犯
        罪事實之認定，應憑真實之證據，倘證據是否真實尚欠
        明確，自難以擬制推測之方法，為其判斷之基礎；而認
        定犯罪事實之證據係指足以認定被告確有犯罪行為之積
        極證據而言，該項證據自須適合於被告犯罪事實之認定
        ，始得採為斷罪資料（參照最高法院53年台上字第656
        號、29年上字第3105號判例）。且刑事訴訟上證明之資
        料，無論其為直接或間接證據，均須達於通常一般之人
        均不致有所懷疑，而得確信其為真實之程度，始得據為
        有罪之認定，若其關於被告是否犯罪之證明未能達此程
        度，而有合理懷疑之存在，致使無從形成有罪之確信，
        根據「罪證有疑，利於被告」之證據法則，即不得遽為
        不利被告之認定（參照最高法院76年台上字第4986號判
        例）。其以情況證據（即間接證據）斷罪時，尤須基於
        該證據在直接關係上所可證明之他項情況事實，本乎推
        理作用足以確證被告有罪，方為合法，不得徒憑主觀上
        之推想，將一般經驗上有利被告之其他合理情況逕予排
        除（參照最高法院32年上字第67號判例）；又按刑法第
        339條第1項詐欺取財罪之成立，以意圖為自己或第三人
        不法所有，以詐術使人將本人或第三人之物交付為要件
        ，故須具備：(一)、行為人有為自己或第三人不法所有之
        主觀意圖。(二)、行為人向被害人施用詐術。(三)、被害人
        因其詐術而陷於錯誤，而交付本人或第三人之物等3項
        構成要件始足當之，苟欠缺其一，即無從成立該罪，此
        觀該法條規定自明；再者，私經濟行為之當事人在自由
        市場中各自評估風險、互相交易、負擔盈虧，茍未以不
        法手段造成他人意思表示不自由之狀態，除非破產法或
        其他法律另有限制，其在虧損狀態中基於永續經營之期
        待從事新的交易行為藉以轉虧為盈，並非法之所禁，是
        刑法第339條第1項之詐欺取財罪，係以行為人自始具有
        不法所有之意圖而施用詐術使人交付財物為要件，並非
        以在前述自由市場秩序之外對私經濟活動增設限制為目
        的，若任意擴張刑罰規定之適用，而使虧損企業無從以
        私法上所未禁止之方法繼續追求商機，顯已逾越刑法之
        立法目的，合先敘明。
（三）、公訴人認被告戊○○與同案被告丁○○、乙○○、甲○○、范光揚、黃文輝、丁素梅、陳英綱、曾一恭涉犯前
        開罪行，無非係以被害人丙○○之指訴及其他共犯之供
        詞、證人吳再生、陳政勇、楊萬木、王明卿、張恒哲、
        陳振鑫、田崇一、阿旺、陳義仁等人之證詞、臺灣臺北
        地方法院檢察署91年度偵字第10718號聲請簡易判決處
        刑書、揚崴公司基本資料查詢、股票發行紀錄資料查詢
        表、董監事資料查詢表、帳冊、人事資料、銀行存提款
        資料、支票存根聯、借款明細、統一發票專案申請調檔
        統一發票查核清單、行政院金融監督管理委員會證券期
        貨局93年7月28日證期一字第0930130827號函及揚崴公
        司申報增資之相關資料、買賣契約書、日記帳冊、分類
        帳冊、支票號碼金額明細表、帳證資料、記事本、文件
        資料、化油器、揚崴公司向第一商業銀行申請即期信用
        狀資料匯整表、開發國內不可撤銷信用狀申請書、第一
        銀行往來支出傳票、泰庭公司89年度營業所得稅申報書
        、88年度未分配盈餘申請書為其論斷依據。訊據被告戊○○及原審訊據被告戊○○與同案被告丁○○、乙○○
        、甲○○、范光揚、黃文輝、丁素梅、陳英綱、曾一恭
        均堅詞否認前開犯行，被告戊○○辯稱：伊有虛開統一
        發票，但均申報、繳交營業稅，故並未逃漏稅，又伊因
        揚崴公司從事機車化油器之研發、生產需資金乃為增資
        ，伊並無不法所有之意圖，且亦未施用詐術等語。
（四）、經查：
     1、逃漏營業稅部分：
        公訴人以如附表一、附表二、附表三所示之不實統一發
        票業經申報，乃認有逃漏營業稅之犯行；惟本件既經認
        該等公司間均無實際之交易行為，則實質上原不生繳納
        營業稅之問題，又該等公司雖虛開不實之統一發票，惟
        亦均加以申報，且由原審依職權函詢渠等之營業稅申報
        、繳納情形，綜合所函覆之資料（附於原審卷3），實
        難認實質上有逃漏營業稅之情事，是公訴人此部分所認
        容有未洽。
     2、詐欺取財部分：
    、證人王明卿到庭結證稱：「（是否曾任職於揚崴公司？
        ）是。我是於86或87年任職，我是在揚崴公司成立時就
        在那裡工作了，88年7月間離開，因為我的專利  而在
        那裡工作。」、「（為何任職於揚崴公司？）當初我和
        戊○○認識，我的機車化油器專利和他談合作。我以專
          利就算成技術股然後成立揚崴公司。」、「（有無研
        發完成？）有，我們經過國家檢測中心檢測過，包括油
        耗污染，研發之後有在汐止租一個廠房，研發部就設在
        那邊，由我負責，就是研發、測試、小批量產之後去做
        測試，因為先作的是手工的，但研發成功不代表是量產
        成功，小批量成功以後就再量產，所以我建議先租一個
        小地方做小批量試產。也有在汐止那裡小批量試產，後
        來試過之後不錯，才會在半年或1年後於土城買了廠房
        ，請員工要試著量產，量產之後覺得化油器高精密，臺
        灣人才缺乏，生產過程中出現很多問題，在我離開公司
        時還沒有正式量產成功。」、「（量產時發生什麼問題
        ？）主要是品管問題及技術人員缺乏，因為臺灣沒有這
        方面的專業人才。」、「（  你離開時量產的問題有無
        解決？）依我瞭解沒有徹底解決。」、「（如何解決？
        ）應該有辦法解決，就是在品管及委外的零組件，測試
        、組裝、人員的訓練，應該是可以解  決，但臺灣這方
        面的人才很少，所以比較需要長的時間才可以解決問題
        。」、「（你離開公司量產問題還是可以解決，不需要
        你在場？）公司認為我不在場還是可以解決，因為當時
        跟我的一些技術人員還是留在公司。」、「（在土城設
        廠時有多少員工？）詳細我不知道，大約有幾10人，組
        裝、測試、廠務等。」、「（揚崴公司是為了機車化油
        器才成立的嗎？）是。」、「（專利有轉讓嗎？）有，
        我就送給揚崴公司沒有要回來。」、「（揚崴公司還沒
        有成立之前我〈戊○○〉是否有拿錢給你到汐止去研發
        了？）在汐止那裡的研發資金是戊○○付的沒錯。」、
        「（你離開公司的原因為何？）我發覺經營理念問題，
        因為量產出問題，整個公司的研發部、測試課、董事長
        等都很著急，改變設計，改來改去，我認為這個產品根
        本是要從品管  方面著手，專利著重於理論，不同ＣＣ
        數的機車需要的機車化油器都不同，需要匹配，還有原
        材料等諸多問題，而戊○○認為這樣拖太久了，所以我
        們經營理念不同才離開的，我不是因為被他臭罵之後才
        離開的。我離開之後他們有請對這方面專業的人來處理
        。」、「（你在公司所研發的專利是否應屬於公司的？
        ）是公司的，所以我離開公司時才沒有要回來。」（見
        原審94年11月29日審判筆錄）；證人陳振鑫（歷任揚崴
        公司之副廠長、廠長、經理）證稱：「（你們生產化油
        器有遇到何問題？）不穩定。」、「（揚崴公司有無想
        辦法解決？）有，我之前有做過化油器的經驗，那是舊
        型，揚崴公司所生產是新型，揚崴公司有研發。」、「
        （當初為何到揚崴公司？）我看報紙應徵，當初是應徵
        技術課長，因為我做過化油器，所以就一直升上來。」
        、「（研發部何人負責？）王明卿。」、「（王明卿離
        開後？）研發部還是有人替換，我離開時研發部大約有
        10人。」（見原審94年12月19日審判筆錄）；證人吳再
        生（揚崴公司之廠長）證稱：「（化油器有無遇到何問
        題？）還沒有研發成熟。」、「（有無想辦法解決？）
        沒有辦法，研發單位有說改，但改了之後試還是一樣。
        」、「（何時離開揚崴公司？）90年5月間。」、「（
        何時開始在揚崴公司工作？）88年。」、「（一直沒有
        辦法生產成功，為何還待到90年5月？）總是希望能研
        發成功。」（見原審94年12月19日審判筆錄）；證人楊
        萬木證稱：「（公司有無派你到大陸去？）有，派我去
        開發市場，因為機車化油器最大市場就是在大陸，大陸
        的機車工廠有跟我們簽訂單，印度的機車行也有來看過
        ，準備要下單，有簽採購意向書，結果我們性能無法達
        到要求，所以沒有賣到大陸及印度去。」（見原審94年
        12月19日審判筆錄），依上開證人之證詞，足認被告戊○○所稱因揚崴公司從事機車化油器之研發、生產需資
        金乃為增資一節尚非無據。
    、公訴人固持前開理由認被告戊○○與同案被告丁○○詐
        騙投資大眾，然依原審向行政院金融監督管理委員會證
        券期貨局所調取有關揚崴公司於88年10月間申報增資發
        行股票之相關資料（見原審卷1第197頁至第249頁）以
        觀，微論公訴人就所稱「美化帳面」一節，未見具體指
        明；況且，亦難認虛開統一發票與申報增資經核准之間
        ，究有何因果關係存在？是公訴人所認已有未洽；再者
        ，依該局所檢附之文件記載，已表明揚崴公司仍處於創
        業期間，產品尚未正式量產，且處於虧損狀態，則被告
        戊○○與同案被告丁○○係如何詐欺投資大眾亦屬可疑
        ；抑有進者，公訴人亦未能指出該次增資之投資者，究
        有何人因何事誤信而受詐欺（丙○○並非該次增資之投
        資者，有股東名冊在卷足憑），是公訴人遽以「取得化
        油器專利權為藉口」為其詐術之實施，亦嫌無據；至於
        公訴人認被告戊○○與同案被告丁○○將1億3,588萬元
        撥歸2人使用一節，亦終未見有何積極之證據以實其說
        。
    、再者，經原審向第一商業銀行土城分行函詢揚崴公司償
        付貸款之情形，由該分行於94年8月10日以（94）一土
        字第44號函所檢附明細表（見原審卷1第251頁）以觀，
        揚崴公司自89年2月15日至90年11月29日，共償還42,79
        4,350元，所償還之金額非低，則若於增資之初即有詐
        欺之犯意，衡情其後又何以願意償還銀行鉅額款項？是
        此亦足為有利被告戊○○、丁○○之佐證。
    、綜上所述，被告戊○○所辯尚非全然無足採信。
（五）、至於公訴人所指其餘證據，均尚不足以執之為不利被告
        之認定，爰不予一一論述，附此敘明。
（六）、從而，公訴人認被告戊○○涉犯前開罪嫌，所為之舉證
        尚未能達通常一般之人均不致有所懷疑，而得確信其為
        真實之程度，而有合理懷疑之存在，即不得遽為不利被
        告之認定，惟因公訴人認此部分如成立犯罪則與前開論
        罪科刑之犯罪事實有修正前刑法上牽連犯裁判上一罪關
        係，爰不另為無罪之諭知。
五、移送併辦意旨略以（臺灣臺北地方法院檢察署95年度偵緝字
    第1262號）：被告戊○○係揚崴公司董事長兼總經理，為該
    公司之實際負責人，綜理全公司一切業務之經營、管理；同
    案被告丁○○為揚崴公司之執行副總經理，負責該公司之財
    務、會計之調度、規劃。渠等2人均明知揚崴公司之營業狀
    況欠佳，自設立之日起連續3年營業額為零，詎共同基於業
    務上文書登載不實暨意圖詐取投資大眾之投資款等犯意，於
    ：（一）、89年元月間，向丙○○出示揚崴公司簡介等資料
    ，並佯稱「揚崴公司所生產之機車化油器產品具有非常強之
    競爭力及市場性，並獲得許多國家之專利權，預估揚崴公司
    89年度  盈餘為新臺幣2億8,000萬餘元，90年度盈餘為3億7
    ,000 萬餘元，91年度盈餘為5億餘元，公司並擬於89年下半
    年或90年上半年向美國申請NASDAQ股票上市，邀請丙○○擔
    任揚崴公司副董事長，由丙○○指定財務副總之人選，每兩
    個月召開乙次董事會」等語，致丙○○陷於錯誤，於89年2
    月1日與戊○○簽訂合作經營契約書，由丙○○以總價1億9,
    500萬元之價格，向戊○○等購入揚崴公司800萬股之股票，
    並由丙○○簽發容易投資顧問股份有限公司之支票，依約支
    付1億5,000萬元，並另行簽發4,500萬元支票與戊○○、丁○○2人，以履行該項交易。（二）、89年3月10日向證券暨
    期貨管理委員會申報現金增資發行新股，於獲核准後，即以
    取得化油器專利權為藉口，詐取投資大眾之股款2億6,00 0
    萬元。然於取得投資人增資款後，卻利用該款項炒作華南產
    險公司之股票，於89年度共動用公司資金買入股票2億8,829
    萬9,000元，但僅於帳上認列購買華南產險公司股票1億5,14
    1萬9,000元，餘款1億3,588萬元則予侵占入己。（三）、89
    年3、4月間，利用揚崴公司資金炒作華南產險公司股票，造
    成鉅額虧損後，2人為解決其資金短缺情況，乃於同年公司
    帳上利用不實之「會計科目」，將公司之資金套出，以解決
    其個人之資金需求。（四）、89年間，2人因炒作華南產險
    公司股票，造成嚴重虧損，為掩飾其挪用資金及鉅額虧損事
    實，不惜利用不實之財務報表，致揚崴公司原簽證之資誠會
    計師事務所王偉臣、曾惠瑾會計師，拒絕辦理該公司89 年
    度之財務報表簽證工作。被告戊○○、丁○○乃另商請嘉信
    聯合會計師事務所黃美美、陳慶會計師辦理簽證。因揚崴
    公司為股票公開發行公司，依證券交易法第36條第2項第2款
    及證券交易法施行細則第7條第7款規定，更換會計師簽證必
    須提報公司董事會通過後，公告並檢附董事會決議，及將公
    告資料向主管機關即財政部證券暨期貨管理委員會報備核准
    始可。被告戊○○與同案被告丁○○為達其更換會計師之目
    的，明知並未召開董事會，丙○○亦從未出席該董事會，竟
    共同偽造89年12月5日上午10時在公司召開之會議議事錄，
    虛偽記載由戊○○擔任主席、「為因應揚崴國際科技股份有
    限公司業務需要，自民國89年度起財務報表查核簽證會計師
    擬由原任資誠會計師事務所王偉臣會計師、曾惠瑾會計師，
    變更為嘉信聯合會計師事務所黃美美會計師、陳慶會計師
    ，提請公決」之內容，並虛偽作出照案通過之決議。（五）
    、89年5月30日，2人又於臺北市松山區○○○路○段130號6
    樓，成立易卡國際科技股份有限公司，以其擁有多國專利權
    為由，誘使投資大眾以每股20元至30元不等之價格購買其股
    票，並於募得全部資本後，反將前開專利權賣回給日本株式
    會社，藉以掏空易卡公司之資產。而後復以他人名義，在臺
    北市○○○路○段25號11樓，成立一卡國際科技股份有限公
    司，由被告戊○○在大陸操控，同案被告丁○○則在臺灣配
    合執行，在未經揚崴公司董事會決議通過之情形下，將該公
    司之機車化油器、專利權、公司印信全數攜往大陸，與大陸
    企業合作，然從未將赴大陸投資之情形，告知股東知悉云云
    ，因認被告戊○○與同案被告丁○○涉犯刑法第339條第1項
    之詐欺取財罪、刑法第216條、第210條、第215條之行使偽
    造私文書罪、行使業務上登載不實文書罪、商業會計法第71
    條及證券交易法第174條第1項第5款等罪嫌。惟訊據被告戊○○、同案被告丁○○堅詞否認該等犯罪事實，被告戊○○
    辯稱：這是子虛烏有，事實上是告訴人丙○○背信，所有專
    利權的買賣都有經過會計師的認證，伊未提供不實財報，財
    報都還掛零，根本沒有營業等語。又依所提事證，亦難認確
    實構成犯罪且與本案論罪科刑之犯罪事實有修正前刑法上裁
    判上一罪關係，本院自無從併予審理，應退由檢察官另行偵
    辦，附此敘明。
據上論斷，應依刑事訴訟法第368條，判決如主文。
本案經檢察官沈明彥到庭執行職務。
中    華    民    國    95    年    11    月    28    日
                  刑事第八庭審判長法  官  鄭文肅
                                  法  官  陳國文
                                  法  官  江國華
以上正本證明與原本無異。
如不服本判決，應於收受送達後10日內向本院提出上訴書狀，其
未敘述上訴之理由者並得於提起上訴後10日內向本院補提理由書
（均須按他造當事人之人數附繕本）。
                                  書記官  陳玉嬋
中    華    民    國    95    年    11    月    29    日
附錄本案論罪科刑法條全文：
商業會計法第71條：
商業負責人、主辦及經辦會計人員或依法受託代他人處理會計事
務之人員有左列情事之一者，處五年以下有期徒刑、拘役或科或
併科新臺幣十五萬元以下罰金：
一、以明知為不實之事項，而填製會計憑證或記入帳冊者。
二、故意使應保存之會計憑證、帳簿報表滅失毀損者。
三、意圖不法之利益而偽造、變造會計憑證、帳簿報表內容或撕
    毀其頁數者。
四、故意遺漏會計事項不為記錄，致使財務報表發生不實之結果
    者。
五、其他利用不正當方法，致使會計事項或財務報表發生不實之
    結果者。
附表一：（揚崴公司之銷項統一發票）
┌──┬─────┬───────┬─────┬─────┬────┬────┐
│編號│開立統一發│充作進項之公  │統一發票  │統一發票  │統一發票│備    註│
│    │票之公司名│司名稱        │字軌      │銷售金額  │開立年、│        │
│    │稱        │              │          │（元）    │月      │        │
├──┼─────┼───────┼─────┼─────┼────┼────┤
│1   │揚崴公司  │寶閣公司      │TM00000000│ 8,816,000│8802    │        │
├──┼─────┼───────┼─────┼─────┼────┼────┤
│2   │揚崴公司  │寶閣公司      │VH00000000│10,900,000│8806    │        │
├──┼─────┼───────┼─────┼─────┼────┼────┤
│3   │揚崴公司  │寶閣公司      │WD00000000│ 8,866,000│8808    │        │
├──┼─────┼───────┼─────┼─────┼────┼────┤
│4   │揚崴公司  │新師公司      │XB00000000│20,000,000│8810    │        │
├──┼─────┼───────┼─────┼─────┼────┼────┤
│5   │揚崴公司  │新師公司      │XB00000000│   952,381│8810    │        │
├──┼─────┼───────┼─────┼─────┼────┼────┤
│6   │揚崴公司  │允輝公司      │XZ00000000│ 7,350,000│8812    │        │
├──┼─────┼───────┼─────┼─────┼────┼────┤
│7   │揚崴公司  │允輝公司      │XZ00000000│ 2,254,000│8812    │        │
├──┼─────┼───────┼─────┼─────┼────┼────┤
│8   │揚崴公司  │新師公司      │AT00000000│ 3,300,000│8906    │        │
├──┼─────┼───────┼─────┼─────┼────┼────┤
│9   │揚崴公司  │新師公司      │AT00000000│ 2,200,000│8906    │        │
├──┼─────┼───────┼─────┼─────┼────┼────┤
│10  │揚崴公司  │新師公司      │AT00000000│ 3,300,000│8906    │        │
├──┴─────┴───────┴─────┼─────┴────┴────┤
│      合                計                  │67,938,381                    │
└──────────────────────┴───────────────┘
附表二：（允輝公司、泰庭公司、新師公司之銷項統一發票）
┌──┬─────┬───────┬─────┬─────┬────┬────┐
│編號│開立統一發│充作進項之公  │統一發票  │統一發票  │統一發票│備    註│
│    │票之公司名│司名稱        │字軌      │銷售金額  │開立年、│        │
│    │稱        │              │          │（元）    │月（日）│        │
├──┼─────┼───────┼─────┼─────┼────┼────┤
│1   │允輝公司  │揚崴公司      │YB00000000│   405,000│881126  │公訴人漏│
│    │          │              │          │          │        │列      │
├──┼─────┼───────┼─────┼─────┼────┼────┤
│2   │允輝公司  │揚崴公司      │YB00000000│   486,000│8812    │        │
├──┼─────┼───────┼─────┼─────┼────┼────┤
│3   │允輝公司  │揚崴公司      │YB00000000│   290,000│8812    │        │
├──┼─────┼───────┼─────┼─────┼────┼────┤
│4   │允輝公司  │揚崴公司      │YB00000000│   405,000│8812    │        │
├──┼─────┼───────┼─────┼─────┼────┼────┤
│5   │允輝公司  │揚崴公司      │YB00000000│ 4,600,000│8812    │        │
├──┼─────┼───────┼─────┼─────┼────┼────┤
│6   │允輝公司  │揚崴公司      │YZ00000000│ 7,600,000│8901    │        │
├──┼─────┼───────┼─────┼─────┼────┼────┤
│7   │允輝公司  │揚崴公司      │YZ00000000│13,500,000│8902    │公訴人漏│
│    │          │              │          │          │        │列      │
├──┼─────┼───────┼─────┼─────┼────┼────┤
│8   │允輝公司  │揚崴公司      │ZX00000000│    36,000│8903    │        │
├──┼─────┼───────┼─────┼─────┼────┼────┤
│9   │允輝公司  │揚崴公司      │ZX00000000│   146,269│8904    │        │
├──┼─────┼───────┼─────┼─────┼────┼────┤
│10  │允輝公司  │揚崴公司      │ZX00000000│    66,667│8904    │        │
├──┼─────┼───────┼─────┼─────┼────┼────┤
│11  │允輝公司  │揚崴公司      │ZX00000000│    56,700│8904    │        │
├──┼─────┼───────┼─────┼─────┼────┼────┤
│12  │允輝公司  │揚崴公司      │ZX00000000│   190,350│8904    │        │
├──┼─────┼───────┼─────┼─────┼────┼────┤
│13  │允輝公司  │揚崴公司      │ZX00000000│   145,800│8904    │        │
├──┼─────┼───────┼─────┼─────┼────┼────┤
│14  │允輝公司  │揚崴公司      │ZX00000000│    58,887│8904    │        │
├──┼─────┼───────┼─────┼─────┼────┼────┤
│15  │允輝公司  │揚崴公司      │ZX00000000│     1,200│8904    │        │
├──┼─────┼───────┼─────┼─────┼────┼────┤
│16  │允輝公司  │揚崴公司      │ZX00000000│     2,400│8904    │        │
├──┼─────┼───────┼─────┼─────┼────┼────┤
│17  │允輝公司  │揚崴公司      │AV00000000│   486,000│8905    │        │
├──┼─────┼───────┼─────┼─────┼────┼────┤
│18  │允輝公司  │揚崴公司      │AV00000000│ 2,120,000│8905    │        │
├──┼─────┼───────┼─────┼─────┼────┼────┤
│19  │允輝公司  │揚崴公司      │AV00000000│ 3,180,000│8905    │        │
├──┼─────┼───────┼─────┼─────┼────┼────┤
│20  │允輝公司  │揚崴公司      │AV00000000│ 2,650,000│8905    │        │
├──┼─────┼───────┼─────┼─────┼────┼────┤
│21  │允輝公司  │揚崴公司      │AV00000000│     9,300│8906    │        │
├──┼─────┼───────┼─────┼─────┼────┼────┤
│22  │允輝公司  │揚崴公司      │BT00000000│   500,000│8907    │        │
├──┼─────┼───────┼─────┼─────┼────┼────┤
│23  │允輝公司  │揚崴公司      │BT00000000│ 5,800,000│8907    │        │
├──┼─────┼───────┼─────┼─────┼────┼────┤
│24  │允輝公司  │揚崴公司      │BT00000000│   567,000│8908    │        │
├──┼─────┼───────┼─────┼─────┼────┼────┤
│25  │允輝公司  │揚崴公司      │BT00000000│ 6,500,000│8908    │        │
├──┼─────┼───────┼─────┼─────┼────┼────┤
│26  │允輝公司  │揚崴公司      │CR00000000│ 1,500,000│8909    │公訴人漏│
│    │          │              │          │          │        │列      │
├──┼─────┼───────┼─────┼─────┼────┼────┤
│27  │允輝公司  │揚崴公司      │CR00000000│ 1,500,000│8909    │公訴人漏│
│    │          │              │          │          │        │列      │
├──┼─────┼───────┼─────┼─────┼────┼────┤
│28  │泰庭公司  │揚崴公司      │AV00000000│     3,295│8906    │        │
├──┼─────┼───────┼─────┼─────┼────┼────┤
│29  │泰庭公司  │揚崴公司      │AV00000000│ 2,385,000│8905    │        │
├──┼─────┼───────┼─────┼─────┼────┼────┤
│30  │泰庭公司  │揚崴公司      │AV00000000│ 1,855,000│8905    │        │
├──┼─────┼───────┼─────┼─────┼────┼────┤
│31  │泰庭公司  │揚崴公司      │AV00000000│ 2,385,000│8905    │        │
├──┼─────┼───────┼─────┼─────┼────┼────┤
│32  │泰庭公司  │揚崴公司      │AV00000000│ 1,855,000│8905    │        │
├──┼─────┼───────┼─────┼─────┼────┼────┤
│33  │泰庭公司  │揚崴公司      │AV00000000│     8,844│8906    │        │
├──┼─────┼───────┼─────┼─────┼────┼────┤
│34  │泰庭公司  │揚崴公司      │BT00000000│    18,680│8907    │        │
├──┼─────┼───────┼─────┼─────┼────┼────┤
│35  │泰庭公司  │揚崴公司      │BT00000000│ 8,400,000│8908    │公訴人漏│
│    │          │              │          │          │        │列      │
├──┼─────┼───────┼─────┼─────┼────┼────┤
│36  │泰庭公司  │揚崴公司      │BT00000000│     8,729│8908    │        │
├──┼─────┼───────┼─────┼─────┼────┼────┤
│37  │泰庭公司  │揚崴公司      │CR00000000│    10,251│8910    │公訴人漏│
│    │          │              │          │          │        │列      │
├──┼─────┼───────┼─────┼─────┼────┼────┤
│38  │泰庭公司  │揚崴公司      │CR00000000│     5,928│8910    │公訴人漏│
│    │          │              │          │          │        │列      │
├──┼─────┼───────┼─────┼─────┼────┼────┤
│39  │泰庭公司  │揚崴公司      │DP00000000│     6,410│8912    │        │
├──┼─────┼───────┼─────┼─────┼────┼────┤
│40  │新師公司  │揚崴公司      │VH00000000│   380,952│8805    │        │
├──┼─────┼───────┼─────┼─────┼────┼────┤
│41  │新師公司  │揚崴公司      │WF00000000│ 8,970,000│8807    │        │
├──┼─────┼───────┼─────┼─────┼────┼────┤
│42  │新師公司  │揚崴公司      │WF00000000│ 3,105,000│8807    │        │
├──┼─────┼───────┼─────┼─────┼────┼────┤
│43  │新師公司  │揚崴公司      │WF00000000│ 7,300,000│8808    │        │
├──┼─────┼───────┼─────┼─────┼────┼────┤
│44  │新師公司  │揚崴公司      │XD00000000│   607,500│8810    │        │
├──┼─────┼───────┼─────┼─────┼────┼────┤
│45  │新師公司  │揚崴公司      │XD00000000│   259,200│8810    │        │
├──┼─────┼───────┼─────┼─────┼────┼────┤
│46  │新師公司  │揚崴公司      │XD00000000│   307,800│8810    │        │
├──┼─────┼───────┼─────┼─────┼────┼────┤
│47  │新師公司  │揚崴公司      │YB00000000│   169,038│8812    │公訴人漏│
│    │          │              │          │          │        │列      │
├──┼─────┼───────┼─────┼─────┼────┼────┤
│48  │新師公司  │揚崴公司      │YZ00000000│ 6,600,000│8901    │        │
├──┼─────┼───────┼─────┼─────┼────┼────┤
│49  │新師公司  │揚崴公司      │YZ00000000│12,600,000│8902    │        │
├──┼─────┼───────┼─────┼─────┼────┼────┤
│50  │新師公司  │揚崴公司      │CR00000000│ 4,860,000│8909    │        │
├──┴─────┴───────┴─────┼─────┴────┴────┤
│      合                計                  │114,904,200                   │
└──────────────────────┴───────────────┘
附表三：
┌──┬─────┬───────┬─────┬─────┬────┬────┐
│編號│開立統一發│充作進項之公  │統一發票  │統一發票  │統一發票│備    註│
│    │票之公司名│司名稱        │字軌      │銷售金額  │開立年、│        │
│    │稱        │              │          │（元）    │月      │        │
├──┼─────┼───────┼─────┼─────┼────┼────┤
│1   │畢科公司  │泰庭公司      │AV00000000│ 2,340,000│8905    │        │
├──┼─────┼───────┼─────┼─────┼────┼────┤
│2   │畢科公司  │泰庭公司      │AV00000000│ 1,820,000│8905    │        │
├──┼─────┼───────┼─────┼─────┼────┼────┤
│3   │畢科公司  │泰庭公司      │AV00000000│ 2,340,000│8905    │        │
├──┼─────┼───────┼─────┼─────┼────┼────┤
│4   │畢科公司  │泰庭公司      │AV00000000│ 1,820,000│8905    │        │
├──┴─────┴───────┴─────┼─────┴────┴────┤
│      合                計                  │8,320,000                     │
└──────────────────────┴───────────────┘


司法院資訊處製作；財團法人民間司法改革基金會備份。
